【裁判字號】    89,上訴,306
【裁判日期】    890421
【裁判案由】    違反臺灣地區與大陸地區人民關係條例
【裁判全文】
臺灣高等法院高雄分院刑事判決                    八十九年度上訴字第三六號
    上  訴  人  澎湖地方法院檢察署檢察官
    被      告  甲○○
右上訴人因被告違反台灣地區與大陸地區人民關係條例案件，不服臺灣澎湖地方法院
八十八年度訴字第八五號中華民國八十九年一月二十七日第一審判決（起訴案號：臺
灣澎湖地方法院檢察署八十八年度偵字第六二二號），提起上訴，本院判決如左：
    主  文
原判決撤銷。
甲○○連續違反不得使大陸地區人民非法進入臺灣地區之規定，處新台幣參萬元，如
易服勞役，以銀元參佰元即新台幣玖佰元折算壹日。
    事  實
一、甲○○於八十八年九、十月間，駕駛「龍吉利號」漁船，在公海海域搭載經其向
    澎湖區漁會合法申請僱用之大陸地區人民張照民、張秋欣（由檢察官另行處理）
    ，從事捕魚工作，其應知除因疾病、災難或其他特殊事故外受雇大陸船員不得隨
    漁船進入台灣地區離岸十二海浬以內，又受雇大陸船員須隨漁船進入十二海浬以
    內海域時應依規定向有關機關申請許可，竟基於概括之犯意，先後於八十八年十
    月二十二日、同月二十九日，龍吉利漁船捕魚作業完畢回港時，連續未依規定申
    請許可，搭載大陸地區人民張照民、張秋欣二人進入台灣地區澎湖縣西嶼鄉內垵
    村附近十二海浬以內海域，置放於距內按村陸面約六百公尺之大陸漁工船屋泰全
    成號漁船上。嗣甲○○駕駛內載大陸漁工張照民、張秋欣二人之龍吉利漁船海上
    作業中，因風浪過大（最大陣風達九級以上），乃於八十八年十一月一日駕駛內
    載大陸漁工張照民、張秋欣二人之龍吉利漁船，進入內垵南港避風，於同（十一
    ）月三日下午四時四十分許，經檢察官指揮澎湖憲兵隊循線查獲。
二、案經澎湖憲兵隊移送台灣澎湖地方法院檢察署檢察官偵查起訴。
    理  由
一、訊據被告甲○○對駕駛龍吉利號漁船搭載大陸地區人民張照民、張秋欽二人進入
    內垵南漁港遭憲兵隊查獲一事坦承不諱，雖否認右揭犯行，辯稱：伊依規定僱用
    大陸漁工張照民、張秋欣二人因漁船返港將大陸漁工置於泰全成船屋，並未違法
    云云。惟查：
（一）證人即大陸漁工張照民、張秋欣二人於澎湖憲兵隊及偵查中已分別明確證稱，
      渠倆係分別於八十八年九月二十七日、八十八年十月十八日在福建省惠安縣崇
      武鎮搭船，嗣輾轉到澎湖龍吉利漁船工作，足認大陸漁工張照民、張秋欣二人
      遲至八十八年十月間均已受被告僱用在龍吉利號漁船工作甚明。則被告於原審
      中辯稱其係於八十八年十一月二日始僱用大陸漁工張照民、張秋欣二人云云，
      自非可採。
（二）被告於原審中已坦承其僱用之大陸漁工張照民、張秋欣二人作業完畢隨船入港
      時，均安置在澎湖縣西嶼鄉內垵村附近之大陸漁工船屋泰全成號上等語（見原
      審卷第十三、二十一頁），而泰全成號船屋係停於澎湖縣西嶼鄉內垵南港區外
      六百公尺處一事，有載明上情之澎湖縣警察局白沙分局函附資料可按（見原審
      卷第三四、三五頁），並經檢察官勘驗屬實，有勘驗筆錄及相片足稽（見偵查
      卷第三八、三九頁），又被告駕駛之龍吉利漁船於八十八年十月中下旬從外海
      進內垵南港之日期，分別係八十八年十月二十二日、十月二十九日及十一月一
      日，有龍吉利漁船進出港檢查表可按（見偵查卷第三三頁），而十一月一日當
      天係因風浪過大入港避風，當日大陸漁工係在龍吉利漁船上，並不在泰全成號
      漁屋內，足認八十八年十月二十二日及十月二十九日龍吉利漁船進入內垵南漁
      港時，大陸漁工張照民、張秋欣二人係經被告安置在距澎湖陸面六百公尺之泰
      全成號船屋內，應堪認定。
（三）依台灣地區與大陸地區人民關係條例第二條第一款之規定，所謂台灣地區包括
      臺灣、澎湖、金門、馬祖及政府統治權所及之其他地區；又依中華民國領海及
      鄰接區法第三條之規定：中華民國領海為自基線起至其外側十二浬之海域，是
      台灣地區應包括台灣、澎湖、金門、馬祖自基線起至其外側十二浬之海域。本
      件被告所稱之大陸漁工船屋「泰全成號」，係停泊於距澎湖縣西嶼鄉內垵村六
      百公尺處之海面，已如前述，即屬台灣地區無訛。
（四）依行政院農業發展委員會發布之「台灣地區漁船船主接駁受僱大陸地區船員許
      可辦法，及應行注意事項」規定，受雇大陸漁工隨漁船進入十二海浬以內海域
      時，其漁船船主應於四小時前，先向所屬區漁會或漁業通訊電台通報，並即向
      直轄市或縣市政府漁業主管機關申請，經審查確認符合要件予已以核准後，將
      船員名冊及大陸船員名冊轉送當地警察機關許可；漁船船主依上開規定申請許
      可時，應填具申請書籍檢附相關文件，並具保證書：（見原審卷第三七、四十
      頁）。本件被告於八十八年十月二十二日及二十九日將其所駕駛龍吉利漁船上
      之大陸漁工隨船進入台灣地區十二海浬內時，並未依上開規定填具申請書向澎
      湖縣政府漁業主管機關申請核准，並轉請警察機關許可，被告即將大陸漁工載
      往距澎湖縣西嶼鄉內垵村六百公尺處海面之「泰全成號」，顯然違反台灣地區
      與大陸地區人民關係條例第十五條第一款：「不得使大陸地區人民非法進入台
      灣地區。」之規定至明。
（五）按不得因不知法律而免除刑事責任；但按其情節得減輕其刑；如自信其行為為
      法律所許可而有正當理由者，得免除其刑。刑法第十六條定有明文。查「泰全
      成號」漁屋自八十七年七月間起即停泊於該處，現仍有大陸漁工居住其上，警
      方並未去抓過，而水上警察局之人員亦不定時會至該船進行檢查等情，業經檢
      察官勘驗屬實，有勘驗筆錄及照片附卷可稽，並經證人朱志強即澎湖縣警察局
      白沙分局內垵北漁港分駐所警員於原審中到院證述屬實，是被告因客觀之事實
      致誤認為其行為係法律所允許，此乃屬法律上之「禁止錯誤」，依前揭法條規
      定，被告並不得因此即免除刑事責任，是被告於原審時此部份所辯，主張免除
      刑事責任云云，並非可採。
    綜上所述，本件事證明確，被告犯行洵堪認定。
二、核被告甲○○所為，係違反臺灣地區與大陸地區人民關係條例第十五條第一款規
    定，應依同條例第七十九條第一項科刑。其先後多次犯行，時間緊接，所犯罪名
    相同，顯係基於概括之犯意為之，應依連續犯之規定，論以一罪。又被告與大陸
    勞務公司簽定合同書僱用大陸地區人民，尚難認該簽定合同書之大陸地區人民與
    被告間，有使大陸漁工張照民、張秋欣非法進入台灣地區之犯意聯絡，公訴人認
    被告與大陸地區簽同合約者間為共同正犯，容有誤會。
三、原審予以被告論罪，固非無見，惟查：（一）被告係於八十八年十月二十二日、
    同月二十九日，駕駛龍吉利漁船捕魚作業完畢回港時，搭載大陸地區人民張照民
    、張秋欣二人，非法進入台灣地區澎湖縣西嶼鄉內垵村附近海域，置放於距內按
    村陸面約六百公尺之大陸漁工船屋泰全成號漁船上之犯罪事實，原判決未予認定
    ，容有未合。（二）刑法第十六條規定，不得因不知法律而免除刑事責任，但按
    其情節得減輕其刑，如自信其行為為法律所許可而有正當理由者，得免除其刑；
    究有無該條所定情形而合於得免除其刑者，係以行為人欠缺違法性之認識，即以
    無違法性之認識為前提，且其自信在客觀上有正當理由，即依一般觀念，通常人
    不免有此誤認而信為正當，亦即其欠缺違法性認識已達於不可避免之程度者，始
    足當之，如其欠缺未達於此程度，其可非難性係低於通常，則僅得減輕其刑（八
    十八年台上字第五六五八號判決參照）。本件被告對漁船僱用大陸漁工及大陸漁
    工隨漁船進入台灣地區十二海浬均應申請許可一事，為其供明，難認其駕駛漁船
    在外海作業返港時，併將僱用之大陸船工暫置於距離台灣地區十二海浬內之泰成
    全號船屋上，係得不需經申請許可，從而被告未依規申請，即將僱用之大陸船工
    置放於上開泰全成號船屋上，難認其無違法之認識，自無刑法第十六條免除刑事
    責任規定之適用，原判決遽此為被告免刑之判決，亦有未合。檢察官上訴意指，
    據上開（二）指摘原判決不當，為有理由，自應由本院將原判決撤銷改判。
    審酌被告犯罪動機、目的、手段、所生危害，及犯後態度等一切情狀，爰科處罰
    金新台幣三萬元，並諭知易服勞役之折算標準。
四、公訴意旨另以：被告甲○○未向主管機關申請許可，竟與大陸地區某不詳姓名之
    人基於犯意聯絡，由被告於八十八年九月二十七日，駕駛「龍吉利號」漁船，從
    澎湖縣西嶼鄉內垵南港報關出海，擅自航行至大陸地區福建省崇武港沿海，搭載
    並僱用大陸地區人民張照民、張秋欣等二人，於八十八年十一月一日以龍吉利漁
    船搭載張照民張秋欣二人進入內垵南漁港，於十一月三日為憲兵隊查獲。因認被
    告甲○○涉有台灣地區與大陸地區人民關係條例第八十條第一項直航大陸，第八
    十三條第一項非法僱用大陸地區人民，及第七十九條第一項違反不得使大陸地區
    人民非法進入台灣地區等罪嫌云云。本件公訴人認被告涉有右揭犯行，係以證人
    張照民、張秋欣於憲兵隊之供述，並有機漁船進出港檢查表、大陸地區勞務合同
    書、輸出勞務人員名單為其論據。訊據被告堅決否認有直航大陸地區及非法僱用
    大陸漁工之情，辯稱：伊有向漁會申請僱用大陸漁工，大陸地區人民是坐他們的
    船到公海，伊是在公海接駁他們的，在海上從事捕魚作業，八十八年十一月三日
    大陸漁工在其漁船遭憲兵隊查獲，係因先前海上風力過大，伊有以無線電向漁港
    派出所請示後，將大陸漁工載入港內避風，伊係依規定辦理等語。經查：
（一）大陸地區人民張照民、張秋欣雖於憲兵隊訊問時均供稱係由大陸崇武鎮登船，
      搭乘「龍吉利號」漁船來台灣地區云云，惟渠倆等於偵查中又供稱係從崇武鎮
      出海，到不知幾浬處坐船主聯絡之船隻到澎湖來等語，由憲兵隊詢問筆錄之問
      、答及所印製之查獲大陸人民偷渡入境初步偵訊資料表觀之，其問答制式化而
      簡短，恐有斷章取義之虞，當以渠等於檢察官偵查時所供為可採，是並未能證
      明被告係駕駛「龍吉利號」漁船航行至大陸地區接駁大陸漁工。
（二）依行政院農業管理委員會發布「台灣地區漁船船主在台灣地區離岸十二海浬以
      外海域僱用大陸地區船員暫行措施」第一、二、三、四條規定，受雇大陸船員
      應持有大陸勞務公司發給之勞務證；受雇之大陸船員上船時，應由其所屬勞務
      公司與台灣漁船船主訂立書面勞務契約；台灣漁船船主應自大陸船員受雇上船
      之日起七日內，將大陸船員之個人基本資料及上船時間，報請漁船所屬漁會登
      記：，有該暫行措施一紙可按（見原審卷第三六頁）。本件被告甲○○僱用大
      陸地區人民張照民、張秋等二人，均有依上開規定辦理並向澎湖區漁會登記等
      情，迭據被告甲○○陳明，核與證人張照民、張秋欣於偵查中陳述情節相符，
      並有大陸地區勞務合同書、輸出勞務人員名單、澎湖區漁會登記表及切結書等
      附卷可稽。
（三）上開「台灣地區漁船船主在台灣地區離岸十二海浬以外海域僱用大陸地區船員
      暫行措施」第五規定，受雇大陸船員不得隨漁船進入台灣地區離岸十二海浬以
      內，但因疾病、災難或其他特殊事故，必須進入台灣地區離岸十二海浬以內時
      ，準用外國人入出國境及居留停留規則辦理。海上平均風力達七至八級陣風九
      級以上，經警察機關核准者，應可認為係特殊事故而為進入台灣地區離岸十二
      海浬之原因（見原審卷第三七頁附台灣地區漁船船主接駁受雇大陸地區船員許
      可辦法第八條參照）。本件被告僱用之大陸船員張照民、張秋欣二人，係於八
      十八年十一月三日下午四時四十分在內垵南漁港遭憲兵隊查獲，而查獲前被告
      所駕駛之龍吉利漁船最近一次進內垵南漁港係於八十八年十一月一日五時三十
      分（見偵查卷第三三頁），足認大陸船員張照民、張秋欣二人係於八十八年十
      一月一日隨龍吉利漁船進港無疑。又八十八年十一月一日至三日澎湖地區東吉
      島附近海上極大陣風分別為十、十、九級一事，有中央氣象局函附東吉島氣象
      測站逐日極大陣風統計表可按（見偵查卷第二三頁），另證人即內垵北漁港分
      駐所警員朱志強於原審中結證稱：漁船故障，或風力七至八級、陣風達九級，
      會准內載有大陸漁工之漁船進港，漁船入港後馬上要向警方申請，警方是准他
      們進來後，他們才可以寫切結書等語（見原審卷第三十頁），佐以被告於八十
      八年十一月二日既已向警方依規定書立切結書，有切結書一紙足稽（見偵查卷
      第三十頁），足認被告所駛之漁船，於八十八年十一月一日因避強風，而將大
      陸漁工隨船進入台灣地區十二海浬內，所為應係符合規定，則同月三日尚在避
      風浪之大陸漁工遭憲兵隊查獲，亦無犯行可言。
（四）此外本院復查無其他積極證據證明被告有何航行至大陸地區、非法僱用大陸漁
      工及非法使大陸地區人民進入台灣地區之犯行，惟公訴人認被告此等部分之犯
      行與上開論罪部分，有裁判上一罪之關係，自均毋庸另為無罪之諭知。
據上論結，應依刑事訴訟法第三百六十九條第一項前段、第三百六十四條、第二百九
十九條第一項前段，台灣地區與大陸地區人民關係條例第七十九條第一項，刑法第十
一條前段、第五十六條、第四十二條第二項，現行法規所定貨幣單位折算新台幣條例
第二條，判決如主文。
本案經檢察官林炎昇到庭執行職務。
中    華    民    國     八十九     年       四       月     二十一     日
                              臺灣高等法院高雄分院刑事第八庭
                                  審判長法官  郭雅美
                                        法官  張盛喜
                                        法官  莊飛宗
右正本證明與原本無異。
如不服本判決，應於判決送達後十日內向本院提出上訴狀，其未述理由者並應於提
出上訴狀後十日內向本院補提理由書（應附繕本)。
                                      書記官  張宗芳
中    華    民    國     八十九     年       四       月     二十五     日
附錄：本判決論罪科刑法條：
臺灣地區與大陸地區人民關係條例第七十九條第一項：
違反第十五條第一款規定者，處五年以下有期徒刑、拘役或科或併科新臺幣五十萬元
以下罰金。
                                                                        Ｇ


司法院資訊處製作；財團法人民間司法改革基金會備份。
